【裁判字號】    92,台上,1087
【裁判日期】    920522
【裁判案由】    損害賠償
【裁判全文】
最高法院民事判決                              九十二年度台上字第一○八七號
    上  訴  人  向邦企業股份有限公司
    法定代理人  楊克誠
    訴訟代理人  葉張基律師
    被 上訴 人  宏遠興業股份有限公司
    法定代理人  席家宜
    訴訟代理人  林華生律師
右當事人間請求損害賠償事件，上訴人對於中華民國九十年八月七日台灣高等法院台
南分院第二審判決（九十年度上字第一○○號），提起上訴，本院判決如左：
    主  文
原判決廢棄，發回台灣高等法院台南分院。
    理  由
本件原審維持第一審所為上訴人敗訴之判決，駁回其上訴，無非以：上訴人主張：伊
於民國八十八年十月十九日傳真採購單予被上訴人公司之盧永宜課長，表示願採購百
分之百「聚酯纖維三百丹尼染色紗格子布」（下稱系爭格子布），其中含有二種顏色
之格子布經、緯向密度各為每英吋五十四條、五十條；含有三種顏色之格子布經、緯
向密度各為每英吋五十六條、四十八條；含有四種顏色之格子布經、緯向密度各為每
英吋五十四條、四十八條。採購數量四十萬碼，單價為每碼新台幣（以下若無載明為
美金者，均同）二十四點七元。並預定於同年十二月底前分批交貨，交貨地點由伊指
定，付款方式為開立見票即付之國內信用狀付款。經盧永宜於八十八年十月二十日簽
回此份採購單傳真，確認採購內容。伊於契約成立後，即將系爭產品轉售予菲律賓U.
D.C.公司（下稱菲國公司），確認初步訂單共二十七萬二千五百碼。並於同月二十九
日將菲國公司所送之三十一種布樣交給被上訴人，同時傳真布樣之種類型號、經密、
緯密，織法及訂購數量予被上訴人。被上訴人已於八十八年十一月五日寄送伊手樣共
十一種，再於同月六日至二十二日之間，陸續寄送其手樣。嗣被上訴人竟表示因成本
估算錯誤，必須調高原來之報價，且無法簽署詳細合約，僅願出售色紗以取代原有格
子布訂單，而希望伊取消部分訂單。經雙方協商未有結果，伊乃以存證信函催告被上
訴人應於八十八年十二月三十一日前履約，被上訴人仍於八十九年一月四日以存證信
函表示拒絕簽訂買賣合約。是被上訴人主觀上既已不能給付，伊自得依民法第二百二
十六條第一項之規定請求賠償因不履行所生之損害即依合約採購總金額為九百八十八
萬二千零五元、菲國公司求償金額美金七十一萬元，及轉售菲國公司，因被上訴人違
約之所失利益六十六萬元，合計原得請求被上訴人賠償之金額為一千零五十四萬二千
零五元及美金七十一萬元；爰以「先位聲明」，先請求二百萬元及自八十九年一月一
日起至清償日止按週年利率百分之五計算之利息。若認為採購單僅屬買賣之「預約」
，非為正式合約，亦得依此預約以「備位聲明」請求被上訴人訂定系爭格子布之「本
約」云云。被上訴人則以：雙方僅就上訴人擬採購者為初步之洽商，於確認手樣製作
無問題及議妥價格前，伊不可能簽約生產供貨，而與上訴人成立系爭格子布之買賣契
約等語，資為抗辯。經核上訴人所提出之報價單、採購單及被上訴人傳真簽回之採購
單所載內容，兩造間顯就買賣標的物系爭格子布之數量、金額單價、總金額、付款方
式及預定交貨日，甚至貨物之品質等均加以約定，且互相表示意思一致，足認兩造確
已成立系爭格子布之買賣契約。上訴人主張，被上訴人拒不依採購單所定期限給付出
賣之布匹，而採購單所訂之最後交貨期限為八十八年十二月底，自給付期限屆滿之翌
日起被上訴人應負遲延責任。其請求被上訴人賠償其因遲延所生之損害，固屬有據。
惟上訴人主張系爭採購合約之採購總金額為九百八十八萬二千零五元，因可歸責於被
上訴人之事由，致未給付，使其遭受損失，而請求被上訴人依數賠償部分，因該採購
單約定之金額，係上訴人應給付被上訴人之價金，上訴人既迄未支付，自不得僅依採
購單所載之數額，而認其受有此一損害。另上訴人主張其因將系爭合約所採購之產品
全部轉售菲國公司，每碼為美金零點八三元，折合新台幣二十六點三五元，扣除被上
訴人之報價二十四點七元，伊每碼損失一點六五元，總共損失所失利益六十六萬元之
事實，雖據其提出菲國公司訂單、求償函影本及中譯本為證，然該菲國公司訂單及求
償函之內容，就「賣方確認交貨期」為空白而未填寫，且上訴人收受該訂單後，並未
以言詞予以回應承認或與之簽具任何書契；上訴人復自承與菲國公司並未簽有買賣合
約書無訛，即難徒憑此一訂購單，認定其與菲國公司間確有成立買賣契約。至於求償
函謂，菲國公司係八十八年九月十四日及八十八年九月二十七日向上訴人訂貨，數量
為二十八萬七千五百碼，金額約美金二十一萬元，交貨期為西元二千年一月前；復要
求賠償美金二十一萬元（指布之價值）及美金五十萬元（即市場聲譽與未能實現交易
之損失）等語，核與前揭菲國公司之購貨訂單所示之購貨數量、單價、金額及交貨期
等數據與日期均不符；況菲國公司就其如何受有損害，並未提出任何確切之證據以實
其說，上訴人又未能舉證證明或提出任何證據供調查以實其說，自不足採，即不能依
菲國公司之訂單及求償函而為有利於上訴人之認定等詞，為其判斷之基礎。
按一般國際貿易實務，莫不先由國外之買受人來函或來電向本國之出口貿易商詢價（
包括產品、價格、數量、裝船期等），若本國之出口貿易商本身非製造商，則需轉向
國內製造商或供應商詢價，俟取得報價後，再向國外買受人報價，並經雙方就相關細
節洽商後，如認為合意而互為承諾，交易即告成立。交易一旦成立，一般均需簽訂書
面貿易契約，其常見之方式之一，即由國外之買受人向本國之出口貿易商發出訂單或
購貨確認書，而成立該件國際貿易契約不再訂立契約書。查上訴人為本國之貿易商，
於八十八年十月十九日即向被上訴人公司傳真採購系爭格子布，被上訴人亦於翌日傳
真確認採購內容（見一審卷第一宗三六至三九頁），而菲國公司係於同年十月二十七
日發函向上訴人以每碼美金零點八三元，訂購四十萬碼格子布（見一審卷第二宗七七
、七八頁），並於同年十一月間，以電子郵件與上訴人為布樣之確認，再由上訴人以
電子郵件通知被上訴人（見一審卷第一宗四五至五十頁）。此際，能否謂上訴人與菲
國公司間就訂購四十萬碼格子布之國際貿易契約尚未成立或嗣後未為補訂？其次，原
審先以報價單、採購單、傳真函等認定兩造間顯就買賣標的物之數量、單價、總金額
、付款方式等約定互相表示意思一致，雙方就系爭格子布之買賣契約應已成立；卻又
以上訴人與菲國公司未簽有合約書，尚難徒憑「訂購單」謂其與菲國公司間確有成立
買賣契約云云，其先後認定之標準不一，而未說明其理由，自屬難昭折服。茍上訴人
與菲國公司間之國際貿易契約已成立，而因被上訴人之不履行契約，致無法完成交易
，能否謂上訴人無損害？即非無審酌之餘地。另上訴人於九十年七月二十四日原審言
詞辯論時，主張其與菲國公司間之求償談判，快要結束，曾懇請原審再等一個月後終
結本案，原審雖逕行辯論終結，於同年八月七日宣判；惟於原審宣判前之同年七月三
十一日，上訴人似與菲國公司已達成協議，有協議書影本為憑（見原審卷一三八、一
三九、一四六、一四七頁），則菲國公司損失之實情究竟如何？尚待釐清。原審遽謂
上訴人未能舉證以實其說，而為不利於上訴人之認定，亦有可議。上訴論旨，指摘原
判決不當，求予廢棄，非無理由。又上訴人之「備位聲明」部分，係請求被上訴人訂
立系爭格子布之本約。至該格子布之規格、顏色、……等內容如何？似尚不明確。案
經發回，宜注意命其補充完足，附此指明。
據上論結，本件上訴為有理由，依民事訴訟法第四百七十七條第一項、第四百七十八
條第一項，判決如主文。
中      華      民      國    九十二    年      五      月    二十二    日
                              最高法院民事第七庭
                                  審判長法官  蘇  茂  秋
                                        法官  徐  璧  湖
                                        法官  朱  建  男
                                        法官  蘇  達  志
                                        法官  沈  方  維
      右正本證明與原本無異
                                              書  記  官
中      華      民      國    九十二    年      六      月      五      日
                                                                       Ｋ


司法院資訊處製作；財團法人民間司法改革基金會備份。
